【裁判字號】    89,訴,1100
【裁判日期】    890919
【裁判案由】    返還借款
【裁判全文】
臺灣臺北地方法院民事判決  八十九年度訴字第一一○○號
    原      告    華泰商業銀行股份有限公司
                              .
    法定代理人    乙○○      .
    訴訟代理人    黃元龍律師
    複  代理人    陳美彤律師
    被      告    丙○○      住台北市○○區○○里○鄰○○路○段八八巷五號
                              .
                  甲○○      .
    共      同
    訴訟代理人    陳昌義律師
右當事人間請求清償借款事件，本院判決如左：
    主    文
被告應連帶給付原告新台幣貳佰伍拾萬元，及自民國八十三年六月一日起至清償日止
，按年息百分之五計算之利息。
訴訟費用由被告連帶負擔。
本判決於原告以新台幣捌拾萬元供擔保後，得假執行。但被告如於假執行程序實施
前以新台幣貳佰伍拾萬元為原告預供擔保，得免為假執行。
    事    實
甲、原告方面：
一、聲明：如主文第一項所示，原告願供擔保請准宣告假執行。
二、陳述：
（一）被告丙○○於民國八十二年六月二十五日，邀同甲○○為擔保提供人兼連帶保
      證人，向原告借款新台幣（下同）二百五十萬元，有被告丙○○借款申請書、
      放款帳卡明細表，及被告甲○○提供設定抵押之契約書、他項權利證書可稽。
（二）嗣訴外人蔡黃進（係前原告之職員）於八十三年五月三十日下午利用銀行當日
      收支軋平之後，盜轉受託代收款（即原告銀行代收存戶之票款）二千萬元轉入
      另一訴外人蔡明宗帳戶，旋即又轉還一千萬元入受託代收款，亦有原告銀行之
      使用主管碼明細列印表及蔡明宗存摺客戶資料明細表為證，因而該日蔡黃進乃
      盜轉一千萬元於其父蔡明宗帳戶，翌日即八十三年五月三十一日蔡黃進乃自其
      父蔡明宗帳戶內提領八百七十一萬六千八百七十五元，轉還被告丙○○系爭二
      百五十萬元之借款、訴外人蔡黃進之借款二百二十萬元及另筆四百萬元借款，
      加計該三戶利息一萬六千八百七十五元，總計亦為八百七十一萬六千八百七十
      五元，除有蔡明宗之活儲存款支款條、各筆轉帳收入傳票及放款利息收入傳票
      可證外，復有原告銀行八十三年六月二日對蔡黃進侵吞公款之稽核報告書、侵
      占公款流程圖可稽，故系爭借款係由贓款轉還至為明顯，而該筆轉還之贓款二
      百五十萬元，既屬贓款，原告業將之由放款帳戶內轉出另歸入贓款收回專戶，
      而恢復原借款之數額，復有放款帳卡明細報表及轉帳收入支出傳票為證。
（三）本件主要爭點應在於被告丙○○是否為借款人，借款是否未償還，被告甲○○
      是否為保証人？茲陳明如下：
  １、被告丙○○係於八十二年五月七日邀同被告甲○○為連帶保証人向原告填具申
      請書，申請借款二百五十萬元，並由原告於八十二年六月二十五日撥款，被告
      丙○○亦按月繳息，故被告丙○○係借款人並借有二百五十萬元實無可置疑。
  ２、按當事人主張有利於己之事實者，就其事實有舉証之責任，民事訴訟法第二百
      七十七條定有明文。是被告擬主張其借款已經清償，即必須負舉証責任。被告
      固稱系爭借款業已清償，惟實際上係因訴外人蔡黃進侵吞原告之公款達數千萬
      元之鉅，為消化該批侵吞之公款，乃將之轉還其本身及親朋之借款，被告事實
      上完全未有清償行為，且原告於發現此種情形後，已將該批轉還借款之贓款全
      部轉出恢復原借款，亦有傳票及帳卡可資為証，故系爭借款並無清償實甚為明
      顯。
  ３、至被告甲○○係被告丙○○之連帶保証人亦屬無疑，茲再分述如下：
    (1)借款申請書連帶保証人欄係載明被告甲○○，經查係其親自簽名無誤，有當時
      辦理調查徵信之人員陳福德到庭證實。
    (2)再查本件放款之調查人員，受理本案，亦係以被告甲○○為連帶保証人而做成
      個人信用調查表，按銀行之徵信調查均有一定之制度，如非被告甲○○有所表
      明其願為連帶保証人，且又簽名於申請書上之連帶保証人欄，調查人員豈會將
      之列為連帶保証人，進而在個人信用調查表上，有八項意見為具體之勾勒，並
      載明被告甲○○願任保証人，故被告甲○○為連帶保証人應無疑義。
    (3)復查調查人員並曾對被告甲○○辦理對保手續，被告甲○○除在借款申請書之
      連帶保証人欄簽名外，另簽有約定書，而該對保及調查人員均係同一人，此自
      係雙方經過一定之對話與互動，始會形成被告甲○○係連帶保証人之共識，被
      告甲○○亦始會同意在各該契據簽章，而該調查人員始能為具體之制作與記載
      ，否則如何憑空杜撰。
    (4)末查，除前開各該申請書上及個人信用調查表之記載已足証被告甲○○係連帶
      保証人外，另依被告甲○○所簽立之約定書第九條：「立約人對貴社所負之各
      宗債務，其債權憑証如有遺失、滅失或毀損等情事，立約人願依貴社通知再立
      債權憑證，提供貴社收執，或依據貴社帳簿、傳票、電腦製作之單據、債權憑
      證、往來文件之影印、縮影本等所載金額履行債務」約定以觀，原告亦得出示
      帳簿、傳票、電腦製作之單據等及其金額要求被告甲○○履行債務，茲依原告
      現存電腦帳卡、傳票所載，已明確記明借款人戶名為丙○○，從債務人（即連
      帶保証人）甲○○，本金餘額二百五十萬元等事實，被告甲○○實已無由脫免
      其連帶保証責任，此亦有另案除人名以外，事實完全相同之案例，臺灣高等法
      院八十八年度上字第一○○二號民事判決可資參照。
（四）系爭借款既未清償，而被告甲○○又係連帶保証人，則其與被告丙○○對原告
      即負有連帶清償責任至為明確。
（五）對被告抗辯所為之陳述：
  １、印鑑卡上所鈐印章既為被告丙○○所有，而借款時須開戶，為借款必備手續，
      丙○○豈有不知之理，而其縱未親自辦理開戶，但亦得出具印鑑授權他人辦理
      ，查被告丙○○開戶時之經辦及核對身分證均由蔡黃進辦理，蔡黃進與被告均
      熟識多年，雙方互有信任，被告既將印章、所有權狀、抵押權設定契約書交由
      蔡黃進辦理借款，則被告丙○○將印章交由蔡黃進辦理開戶亦屬必然，其事後
      推諉不知開戶之事係卸責之詞。
  ２、另查，被告丙○○借款二百五十萬元後，經轉入其帳戶，並提領一百五十萬元
      償還原台北九信之借款，而該台北九信之借款既經清償，免再繳息，被告丙○
      ○難道尚能推諉不知，故被告向原告借有二百五十萬元，係甚為明確之事，至
      印鑑存摺交由蔡黃進使用，係另一問題，與本件無涉。
三、證據：提出借款申請書、授信約定書、放款帳卡明細報表、抵押權設定契約書、
    他項權利證明書、主管碼明細列印表、蔡明宗存摺客戶資料明細表、蔡明宗活儲
    存款支款條、轉帳收入傳票、放款利息收入傳票、稽核報告書、蔡黃進侵占公款
    流程圖、轉帳收入、支出傳票、個人信用調查表、印鑑卡、丙○○存摺客戶資料
    明細表、臺灣高等法院八十八年度上字第一○○二號民事判決為證，並聲請訊問
    證人陳福德。
乙、被告方面：被告未於最後言詞辯論期日到場，據其以前到場所為之聲明及陳述如
    左：
一、聲明：駁回原告之訴及其假執行之聲請。如受不利之判決，願供擔保免為假執行
    。
二、陳述：
（一）系爭借款業已清償：原告自承系爭借款於八十三年五月三十一日已由蔡黃進清
      償，並提出轉帳收入傳票、放款利息收入傳票各一紙，按上開傳票除印有系爭
      借款金額二百五十萬元及相關帳號外，並印有原告電腦流水號及原告各級經辦
      人員審閱傳票後之簽章，亦有原告之戳記，足證原告業已受領系爭借款之清償
      。
（二）至原告所稱該借款係訴外人蔡黃進以贓款清償一節，因贓款清償係一例外、變
      態之事實，原告自應負舉證責任。而原告所提出之「稽核報告書」、「蔡黃進
      侵占公款流程圖」、「轉帳收入傳票」、「轉帳支出傳票」無一不是原告自行
      製作之私文書，原告係屬私法人，且綜觀上開文件係就蔡黃進涉及侵占公款之
      主張為一概括之描述，根本無從證明其主張是否屬實，更有甚者，原告所提出
      之證物「轉帳收入傳票」、「轉帳支出傳票」，竟在其主張蔡黃進侵占公款五
      年後將已清償完畢之系爭借款，由原告公司人員另行用手填寫「該筆借款二百
      五十萬元轉入係由蔡黃進侵占公款所為，故償還借款無效，於今日轉正」、「
      借款人：丙○○」、「連帶保證人：甲○○」字樣製作傳票二紙，此種事後自
      填自寫之文件不得作為證物。
（三）原告主張蔡黃進侵占公款所引起之訴訟甚多，而於不同案件所提出之證物均屬
      相同，惟仍無法舉證以實其說，茲說明如下：
  １、最高法院八十四年度台上字第二八九八號判決曾表示原告所提供之文件，並不
      能證明係蔡黃進盜用之公款。
  ２、另訴外人陳麗霞亦曾就其所提供之抵押物訴請原告塗銷八百萬元之抵押權，原
      告就該案件未曾到場，亦未曾提出任何書狀或聲明，經一造辯論判決後亦未提
      起上訴，即告確定，如謂該款項為贓款，原告何以既不應訊，敗訴後又何以不
      提起上訴，以原告身為金融機關之立場實無法理解，足見原告明知用以清償之
      款項並非贓款。
  ３、原告所主張訴外人蔡黃進於八十三年五月三十一日持贓款予以清償之三筆借款
      中有關柯友義之案件，與本案之爭點相同，業經鈞院判決敗訴在案，亦可參酌
      。
（四）被告丙○○當初所借之款項僅一百五十萬元，並非二百五十萬元，蓋被告丙○
      ○原係向台北市第九信用合作社（下稱台北九信）借款一百五十萬元，嗣被告
      丙○○因與訴外人蔡黃進之母黃玉華同為市場攤販，黃玉華不斷遊說被告丙○
      ○，將該借款轉至蔡黃進服務之原告銀行，被告丙○○基於人情遂同意將原向
      台北九信貸款一百五十萬元之借款轉至原告銀行，並以轉貸所得之一百五十萬
      元償還台北九信原貸之款項，轉貸後每期之利息交由黃玉華或蔡黃進持以繳納
      ，在原告所稱蔡黃進侵吞公款前，被告丙○○從未至原告銀行過，被告丙○○
      自始至終均以為所貸之款項為一百五十萬元，原先每期繳納之款項亦僅為一萬
      二千餘元，就該款項被告丙○○亦分二次陸續交由黃玉華交由其子代為清償。
（五）依原告所提出之印鑑卡上戶名為「陳昭娥」，而非被告丙○○，且印鑑卡上之
      簽名亦非被告丙○○親簽，足見被告丙○○並未開戶。又被告甲○○僅提供房
      地為系爭借款之物上保證人，但未擔任連帶保證人。
三、證據：提出最高法院八十四年台上字第二九八九號、本院八十八訴字第一二五三
    號及八十五年度重訴字第一一五七號民事判決、轉帳收入傳票、利息收入傳票、
    台北九信放款帳卡為證。
丙、本院依職權調閱被告甲○○將其所有之房地為系爭借款之擔保辦理設定抵押權登
    記之相關資料。
    理    由
甲、程序方面：
    本件被告未於最後言詞辯論期日到場，核無民事訴訟法第三百八十六條各款所列
    情形，應依原告之聲請，由其一造辯論而為判決。
乙、得心證之理由：
一、本件原告主張：被告丙○○於八十二年六月二十五日，邀同甲○○為擔保提供人
    兼連帶保證人，向原告借款二百五十萬元。嗣訴外人即原告原僱用之職員蔡黃進
    於八十三年五月三十日利用職務之便，將受託代收款二千萬元轉入另一訴外人蔡
    明宗帳戶，翌日蔡黃進乃自其父蔡明宗帳戶內提領八百七十一萬六千八百七十五
    元，以轉帳方式分別將其中二百五十萬元及三千九百五十八元轉入被告丙○○帳
    戶，並以該二百五十萬元清償系爭借款，惟該筆款項既係以盜領所得贓款支付，
    應不生清償效力，被告仍應負連帶清償責任等情，爰本於消費借款及連帶保證法
    律關係，求為命被告應連帶給付原告二百五十萬元及自八十三年六月一日起至清
    償日止按年息百分之五計算之利息。
二、被告則以：被告丙○○僅借款一百五十萬元，並非借二百五十萬元，至印鑑卡上
    之戶名為「陳昭娥」，並非被告丙○○，且印鑑卡上之簽名亦非被告丙○○親簽
    ，足見被告丙○○並未開戶。又被告甲○○僅提供房地為系爭借款之物上保證人
    ，但未擔任連帶保證人，且系爭借款二百五十萬元，蔡黃進早已於八十三年五月
    三十一日清償完畢等語置辯。
三、原告主張被告丙○○於八十二年六月二十五日向其借款二百五十萬元，並將上開
    金額匯入被告丙○○於原告銀行所開立之帳戶一節，業據其提出借款申請書、授
    信約定書、放款帳卡明細報表、印鑑卡、丙○○存摺客戶資料明細表為證，被告
    丙○○對借款一事固不爭執，惟辯稱：伊僅借一百五十萬元，而非原告主張之二
    百五十萬元，且被告丙○○亦未曾開戶等語。經查，依原告提出被告不爭執其形
    式上真正之借款申請書已明確記載被告丙○○所借之數額為二百五十萬元，並非
    被告所稱之一百五十萬元。而原告亦於八十二年六月二十五日將系爭借款二百五
    十萬元匯入被告於原告銀行開立之帳戶（帳號：00000000－0），並陸
    續於該帳戶內扣款以清償每月之利息等節，有借款申請書、授信約定書、放款帳
    卡明細報表、丙○○存摺客戶資料明細表附卷可稽。參以證人即原告之徵信人員
    陳福德亦證稱：八十七年五月七日伊到被告丙○○的住處去，當時有丙○○、甲
    ○○、蔡黃進等人在場，且被告丙○○亦說明要借二百五十萬元後，方委託蔡黃
    進填載金額，並在借款申請書、授信約定書上簽名等語（見本院八十九年七月十
    日言詞辯論筆錄）觀之，被告丙○○確係向原告借款二百五十萬元，而原告亦已
    將系爭借款匯入前開帳戶內，以便被告丙○○領取。被告雖稱該帳戶並非被告丙
    ○○所開立，借款利息均交由黃玉華或蔡黃進持以繳納等語，然查，印鑑卡上戶
    名雖誤載為「陳昭娥」，但印鑑卡僅是作為核對印鑑之用，其上之印章既為丙○
    ○，而被告丙○○亦不否認其真正，且所開立之帳戶戶名亦為丙○○，即不因印
    鑑卡上戶名之誤載而影響被告丙○○向原告銀行申請開立前開帳戶之結果。且按
    一般金融機關辦理貸款之慣例，均應由借款人在貸款行庫開立帳戶，貸款行庫於
    核准貸款後，方將借款匯入所開立之帳戶內。惟被告丙○○既未在申請貸款當天
    辦理開戶，顯係在之前即已辦妥，否則被告丙○○在申請貸款之際，豈會未與原
    告約定如何取得系爭借款？如何繳納利息？另觀諸借款申請書之附件已明確記載
    被告丙○○曾經開立帳號為四五八四－一之活期儲蓄存款帳戶，倘被告丙○○未
    曾開戶，其上為何會有該帳戶帳號之記載？況被告丙○○豈有在無隻字片語之憑
    證下，每月將利息交予黃玉華或蔡黃進持之繳納。綜上所陳，被告所辯顯違常情
    ，不足採信，堪信原告主張已將系爭借款匯入被告丙○○所開立之前開帳戶一節
    為真實。
四、原告另主張被告甲○○除為系爭借款之連帶保證人，亦應就系爭借款負連帶清償
    之責任等語，為被告否認之，並以前揭情詞置辯。經查，被告丙○○於八十八年
    五月七日向原告借款時，曾填具借款申請書一紙，並由被告甲○○在授信約定書
    上之對保簽章欄簽名蓋章，及在借款申請書之連帶保證人欄簽名各節，業據證人
    陳福德證述屬實。次查，上開授信約定書之甲○○與借款申請書上甲○○之簽名
    及印文，經與被告甲○○提供辦理抵押權設定登記之台北市中山區戶政事務所印
    鑑證明上甲○○之簽名及印文比對，以肉眼觀察，該簽名顯係由同一人所為，二
    者之印文亦相符，足證上開授信約定書及借款申請書均為被告甲○○親自簽名及
    蓋章。又該授信約定書第一條明定：本約定書所稱一切債務，係指立約人對貴社
    所負之票據、借款、墊款、證等債務及其他債務，並包括其利息、遲延利息、違
    約金、損害賠償及其他有關費用。而被告甲○○與原告間並無任何金錢借貸之行
    為，故該授信約定書顯然係針對連帶保證債務而簽立，殆無疑義。是原告主張被
    告甲○○除為物上保證人外，兼為系爭借款之連帶保證人，應堪信為真正。
五、被告又稱：系爭借款二百五十萬元，蔡黃進早已於八十三年五月三十一日清償完
    畢，此有原告製作之轉帳收入傳票、放款利息收入傳票為證，上開傳票除印有系
    爭借款金額二百五十萬元及相關帳號外，並印有原告電腦流水號及原告各級經辦
    人員審閱傳票後之簽章，亦有原告之戳記，足證原告業已受領系爭借款之清償等
    語。惟查，訴外人蔡黃進係原告之職員，八十三年五月三十日利用職務之便，
    領款項數千萬元，同日將其中之二千萬元存入其父蔡明宗設在原告銀行之三一七
    四－九號之帳戶內，同年月三十一日再自蔡明宗帳戶提領八百七十一萬六千八百
    七十五元，而以轉帳方式分別將其中二百五十萬元及三千九百五十八元轉入丙○
    ○帳戶內，並以該二百五十萬元清償系爭借款等情，有稽核檢查報告書、蔡明宗
    臨時對帳單、支款條、轉帳收入傳票、放款利息收入傳票影本等附卷可憑，自堪
    信為真實。則被告所舉用以證明業已清償系爭借款之轉帳收入傳票即係蔡黃進盜
    領原告所有款項之一部分，蔡黃進以該贓款之一部分作為清償之，自非依債之本
    旨提出，與誠信正義有違，難以發生清償之效力。蓋所謂清償係指債權人之債權
    因債務人之履行而獲一時滿足，使雙方債之關係消滅，然蔡黃進之舉，未能使原
    告之債權獲得滿足，如認雙方債之關係消滅，卻又另衍生新的損害賠償之債，當
    非法律上清償本旨所在，且以現金清償後雙方所有之現金自有消長，即債務人因
    持自己所有之現金清償，而使自己財產中之現金減少，債權人因債務人以現金清
    償而使自己財產中之現金增加，但蔡黃進以盜領原告之現金清償被告丙○○之債
    務，丙○○之現金並未減少，原告於蔡黃進清償丙○○之債務後現金亦未見增加
    ，此實與清償之效果不符。且盜贓物本應返還失主，失主對於盜贓行為人，本即
    有請求返還盜贓物之權利，盜贓行為人亦有返還予失主之義務，即不得對失主主
    張權利，殊無以贓款給付失主而得對失主主張用以清償債務之餘地。是被告主張
    以贓款之一部分作為清償之用，自非屬依債之本旨提出給付，不生清償之效力。
六、綜上所述，被告丙○○既於八十二年六月二十五日向原告借款二百五十萬元，而
    被告甲○○除為系爭借款之物上保證人外，並兼為連帶保證人，而被告復不能舉
    證證明系爭借款業已清償。從而，原告依消費借貸及連帶保證契約請求被告連帶
    給付借款二百五十萬元，及自八十三年六月一日起至清償日止，按年息百分之五
    計算之利息，為有理由，應予准許。
七、假執行之宣告：
    兩造陳明願供擔保請為宣告假執行或免為假執行，經核均與規定相符，爰分別酌
    定相當之擔保金額予以宣告。
八、結論：
    本件原告之訴為有理由，依民事訴訟法第三百八十五條第一項前段、第八十五條
    第二項、第三百九十條第二項、第三百九十二條，判決如主文。
中      華      民      國    八十九    年      九      月     十九     日
                                            民事第五庭法      官  林秀圓
右為正本係照原本作成
如對本判決上訴，須於判決送達後廿日內向本院提出上訴狀
中      華      民      國    八十九    年      九      月     十九     日
                                                      法院書記官  林蓮女


司法院資訊處製作；財團法人民間司法改革基金會備份。
